【裁判字號】    99,訴,233
【裁判日期】    991104
【裁判案由】    租佃爭議
【裁判全文】
臺灣桃園地方法院民事判決               99年度訴字第233號
原      告  卯○○
            子○○
            寅○○
            癸○○
            壬○○
            丙○○○
            己○○
            辛○○
            庚○○
兼  共  同
訴訟代理人  辰○○
            丑○○
原      告  未○○
            巳○○
兼上2人共同
訴訟代理人  午○○
被      告  乙○○
訴訟代理人  甲○○
上當事人間請求租佃爭議事件，本院於民國99年10月14日言詞辯
論終結，判決如下：
    主  文
確認原告卯○○、子○○、寅○○、癸○○、壬○○、丙○○○
、己○○、辛○○、庚○○、辰○○、丑○○與被告間就坐落桃
園縣觀音鄉○○段九○五之一地號（地目田，面積九三四平方公
尺）土地之耕地三七五租賃關係不存在。
被告應將坐落桃園縣觀音鄉○○段九○五之一地號（地目田，面
積九三四平方公尺）土地返還原告卯○○、子○○、寅○○、癸○○、壬○○、丙○○○、己○○、辛○○、庚○○、辰○○、
丑○○。
確認原告未○○、巳○○、午○○與被告間就坐落桃園縣觀音鄉
○○段九五二地號（地目田，面積六一二平方公尺）土地之耕地
三七五租賃關係不存在。
訴訟費用由被告負擔。
    事  實  及  理  由
壹、程序方面：被告未於最後言詞辯論期日到場，核無民事訴訟
    法第386 條所列各款之情形，爰依原告聲請，由其一造辯論
    而為判決。
貳、實體方面：
一、原告卯○○、子○○、寅○○、癸○○、壬○○、丙○○○
    、己○○、辛○○、庚○○、辰○○及丑○○（下稱原告卯
    ○○等11人）起訴主張：坐落桃園縣觀音鄉○○段後湖小段
    145 之2 地號之土地係黃豹文自民國38年出租予被告之父沈
    初喜耕作，並依耕地三七五減租條例之規定，為租約之登記
    （觀坡字第82號，下稱系爭租約）。嗣於71年間因桃園縣坡
    寮農地重劃時上開出租土地與出租人其他四筆農地土地合併
    重劃後，重新分配後出租土地分為坐落桃園縣觀音鄉○○段
    905 之1 地號（地目田，面積為934 平方公尺）、952 地號
    之土地（地目田，面積為612 平方公尺），由黃耀武、黃豹
    文共有（權利範圍各2 分之1 ）。嗣黃豹文於79年間死亡，
    由卯○○、子○○、寅○○、黃春進繼承，黃耀武則於95年
    間死亡，由癸○○、壬○○、丙○○○、辰○○及丑○○繼
    承，嗣黃春進於96年間死亡，由己○○，辛○○、庚○○繼
    承，而共同為出租人，沈初喜於63年間死亡後，則由被告繼
    承為承租人，惟系爭952 地號之土地於渠等繼承後即發覺不
    知何時起竟遭戊○○、丁○○占用，並於其上搭建廠房作為
    工廠使用，而非由被告於其上耕作，經與戊○○、丁○○協
    商後由渠等出賣予戊○○、丁○○，戊○○、丁○○嗣後再
    出賣與原告未○○、巳○○及午○○，而為實際出租人。被
    告就系爭2 筆土地均未自任耕作多年，依耕地三七五減租條
    例第16條第2 項之規定，租約應屬無效，又被告20年來均未
    繳納租金，亦積欠地租達2 年以上之總額，伊依同條例第17
    條第1 項第3 款之規定得終止租約，而伊已於99年2 月2 日
    以存證信函定期7 日催告被告繳付積欠租金及為終止租約之
    意思表示，上開信函亦均由被告合法收受，是系爭租約亦應
    已合法終止，另否認系爭952 地號之土地，有出賣予被告，
    被告所提出之買賣契約書並非真正等語，爰依耕地三七五減
    租條例之規定提起本訴，聲明求為確認系爭租約不存在及返
    還系爭905 之1 地號土地；原告未○○、巳○○及午○○（
    下稱原告未○○等3 人）則起訴以：渠等係於97年7 月間向
    戊○○、丁○○買受系爭952 號之土地，並買受其上未辦保
    存登記之鐵皮建物，由渠等於買受交付後，即供普麗雅公司
    作工廠使用，申請門牌號碼為桃園縣觀音鄉後湖巷20號及20
    之2 號，並非黃豹文所建之舊有建物；而渠等於買受後即承
    受前揭租約出租人地位，惟被告並未自任耕作，並否認被告
    就該土地有何權利，且系爭租約既經原告卯○○等人合法終
    止，爰亦依耕地三七五減租條例之規定提起本訴，並聲明求
    為確認系爭租約不存在之判決。
二、被告於最後言詞辯論期日未到場，據其以前辯論及所具書狀
    ，聲明求為駁回原告之訴，其陳述則以：伊於70年間，即向
    黃豹文購買系爭952 地號之土地，並定有不動產買賣契約書
    ，伊嗣後即本於買賣而占有該土地並於其上耕作，嗣因原告
    卯○○等11人將系爭952 地號之土地賣予戊○○人後，伊因
    此無法耕作，非可歸責於伊；另系爭905 之1 地號之土地，
    則有實際承租耕作，因該地水源不足，無法耕作，自71年重
    劃後即休耕迄今，雖伊於91年以後因租約正本遺失，無法向
    鄉公所辦理休耕登記，惟不影響伊實際休耕狀態，不得據此
    認其未自任耕作或棄耕，顯有誤解；再系爭租約已約定由出
    租人至承租人處收取租金，是本件租金屬往取債務之性質，
    原告於起訴前並未曾前往伊處所收取租金，或向伊催租，伊
    自不構成欠租，嗣收到原告催告通知後亦不知向何人繳納租
    金，是原告以伊欠租達2 年以上為由主張終止租約，自屬無
    據等語，資為抗辯。
三、兩造不爭執事項：
(一)、系爭租約係黃豹文於38年間，將其所有坐落桃園縣觀音鄉○○段後湖小段145 之2 地號之土地出租予被告之父沈初喜耕
    作，於70年間因桃園縣坡寮農地重劃時上開出租土地與出租
    人其他四筆農地土地合併重劃後，重新分配後出租土地分為
    坐落桃園縣觀音鄉○○段905 之1 地號（地目田，面積為93
    4 平方公尺）、952 地號之土地（地目田，面積為612 平方
    公尺），由黃耀武、黃豹文共有（權利範圍各2 分之1 ）。
    嗣黃豹文於79年間死亡，由卯○○、子○○、寅○○、黃春
    進繼承，黃耀武則於95年間死亡，由癸○○、壬○○、丙○○○、辰○○及丑○○繼承，嗣黃春進於96年間死亡，由己○○，辛○○、庚○○繼承，而共同為出租人，沈初喜於63
    年間死亡後，則由被告繼承為承租人，此有租約附表、重劃
    清刪附於桃園縣政府耕地租佃委員會租佃爭訊調解、調處不
    成立案全宗可憑。
(二)、其中坐落桃園縣觀音鄉○○段905 之1 地號土地現仍由被告
    占有使用中，並曾於83年1 期作、85年1 期作、90年2 期作
    、91年1 期作有申辦休耕紀錄，每年度1 、2 期作執行期間
    為3 月15日至7 月15日、8 月15日至11月30日，此有桃園縣
    觀音鄉公所99年7 月21日桃觀鄉農字第0990013379號函在卷
    可按。
(三)、其中坐落桃園縣觀音鄉○○段952 地號土地現則由原告未○○等3 人於97年間向戊○○、丁○○等人連同同段947 、
    947 之1 、944 、945 、946 、952 之1 及1000地號土地及
    其上建物，即門牌號碼為桃園縣觀音鄉金湖村後湖巷20號、
    20之2 號一併買受並占有使用中，有買賣契約書及土地登記
    謄本在卷可按。
四、兩造爭執事項：
(一)、系爭905 之1 地號土地是否有棄耕不自任耕作而為無效或得
    終止之事由？
(二)、被告是否有欠繳租金達2 年以上，而原告已合法終止系爭租
    約？
(三)、系爭952 地號土地上是否仍有租約存在？
五、系爭905 之1 地號土地是否有棄耕不自任耕作而為無效或得
    終止之事由部分：
(一)、系爭租約承租人原僅承租一筆耕地，嗣於70年土地重劃時，
    始分為二筆耕地，即系爭905 之1 地號及952 地號土地，而
    系爭二筆耕地位置四周均不相鄰，有原告提出之空照圖為憑
    ，並經本院會同地政機關現場指界確認無訛，且出租人亦將
    系爭952 地號土地另行出賣，而承租人亦不否認系爭952 地
    號土地有另行出賣之情形（詳後述），則依當事人之意思，
    系爭二筆耕地確屬可分，是被告有無棄耕或不自任耕作而屬
    無效、得終止之情形，應可分別判斷認定，核先敘明。
(二)、經查，系爭905 之1 地號土地現狀為靠南半邊由被告之子放
    養鴨、鵝，靠北半邊則以竹子為界，界內雜草叢生，業經本
    院於99年6 月18日至現場勘驗在卷，並有原告提出之現場照
    片2 幀可證，而被告則稱於99年間開始養鴨、鵝，因無水源
    則辦理休耕，後來因租約正本遺失，無法辦理休耕，惟因無
    水源，仍無法耕作等語。惟查，依現場被告放養鴨鵝之情形
    ，尚有挖掘池塘供養鴨鵝使用，並非全無水源；而被告雖自
    91年起未向鄉公所申請辦理休耕，已如前述，惟亦未依獎勵
    休耕之方式，種植節水涵養地力之休耕作物，而任其荒廢，
    業如前述勘驗結果，惟其尚與不自任耕作有別，而屬放棄耕
    作權，則原告卯○○等11人係於99年5 月4 日言詞辯論時，
    始主張就系爭905 之1 地號土地被告有放棄耕作權之情形，
    而其就此為終止租約之意思表示，則係以99年9 月28日之聲
    明狀，惟該狀紙內僅有原告辰○○1 人之具名、簽名，尚難
    認係原告卯○○等11人全體所為終止之意思表示，是其終止
    尚難認屬合法。
六、被告是否有欠繳租金達2 年以上，而原告已合法終止系爭租
    約部分：
(一)、原告卯○○等11人主張被告已積欠租金達21年，全未繳納等
    語，則為被告所不否認，並辯稱既無水源無法耕作，自無法
    繳租等語，惟被告並非自78年至99年，21年間全然無法耕作
    ，業如前述，其以此為由欠租，尚無足取，故原告卯○○等
    11人主張被告地租積欠達兩年之總額等語，自屬可採。
(二)、另原告卯○○等11人於99年2 月2 日以存證信函催告被告應
    於7 日內通知前往收取租穀或租金，業據其提出存證信函影
    本為憑，惟被告並未依約通知原告卯○○等11人前往收取租
    金，而原告卯○○等11人業於99年3 月25日言詞辯論期日，
    當庭以依99年3 月16日原告辰○○之答辯狀，其上有終止租
    約之意思表示，向被告為終止之意思表示，應認已經系爭90
    5 之1 地號土地之全體出租人向承租人為終止租約之意思表
    示，而生合法終止之效力。雖存證信函催告之租穀為「租約
    訂明每年租穀為531 台斤計算，合計21年未繳，故台端應繳
    交11151 台斤租穀或按農會購穀穀價每台斤為新臺幣（下同
    ）13.8元…」等語，雖包含系爭952 地號土地之租穀，惟亦
    包含系爭905 之1 地號土地之租穀，自仍生合法催告之效力
    ，亦併敘明。
七、系爭952 地號土地是否仍有耕地租約存在部分：
(一)、按耕地出租人出賣耕地時，如不依耕地三七五減租條例第15
    條第1 、2 項所定出賣條件，以書面通知承租人優先承買，
    而與第三人訂立契約者，依同條第3 項之規定，其契約不得
    對抗承租人。所謂不得以其契約對抗承租人，固係指該項以
    買賣為原因而成立之移轉物權行為，對於承租人不生效力而
    言。惟優先承買權亦為權利之一種，原則上因拋棄而消滅，
    承租人就其優先承買權倘曾向出賣人為拋棄之意思表示，自
    後即不得再行主張及行使。
(二)、經查，系爭租約自71年辦理重劃後，即分為905 之1 及952
    地號二筆土地，其中952 地號土地，自始均未曾由被告占有
    使用，亦據證人丁○○證述：「（提示原告未○○等3 人提
    出之不動產買賣契約書）是我公公黃阿富留下來的…我是賣
    建物和土地（即除系爭952 地號土地外，尚包括同段947 、
    947 之1 、944 、945 、946 、952 之1 及1000地號土地及
    其上建物，即門牌號碼為桃園縣觀音鄉金湖村後湖巷20號、
    20之2 號），建物和土地都是公公留下來的，我之前是住在
    該建物上，我公公如何取得建物與土地，我不清楚，我結婚
    已經30年了，嫁過去就住在那裡…有登記租約我不知道…不
    知道土地不是我們的…直到前幾年…辰○○告知我們有占用
    …才知道土地有部分是別人的…所以才跟他買」、「被告是
    鄰居…沒有跟我們說過土地是他們租的範圍，完全沒有提過
    相關的事情…」、「71年即已居住在那裡，當時辦理土地重
    劃我也不清楚…」等語明確，再依本院現場勘驗及中壢地政
    事務所土地複丈成果圖，顯示原告未○○等3 人向丁○○所
    購買之前述952 地號及947 、947 之1 、944 、945 、946
    、952 之1 、1000等地號之土地，彼此相鄰成一區塊，且其
    上建物，即門牌號碼為桃園縣觀音鄉金湖村後湖巷20號、20
    之2 號建物於土地重劃前即已建築完成並占用，系爭952 地
    號土地僅為居中一狹長型之土地，於71年重劃時顯難作為耕
    地使用至明，足見系爭952 地號土地於71年土地重劃後，雖
    作為系爭租約之耕地，惟自始未經承租人或出租人占有使用
    。
(三)、次查，被告雖提出71年3 月22日與黃豹文所簽立之不動產買
    賣契約書，其上雖記載由黃豹文，以44,064元，將系爭952
    地號土地出賣予乙○○，並約定於同日點交交付，惟於買賣
    契約書第二頁，日期及關係人欄後方，另有以手寫字體記載
    ：「本筆土地係重劃中，待重劃開放領清冊開始辦理移轉登
    記，尾款至正式收件三天內，由代辦人通知甲乙雙方到場結
    算，雙方不得異議。左項金額領取人乙○○76、2 、18：一
    、17,625元整，本金額係三七五租約承租人乙○○與出租人
    黃豹文四、六分，由承租人所取得四分權利金額無訛。二、
    右項金額係本契約買賣面積0.0612公頃，價額依公告地價每
    公頃720,000 元計算，買賣金額全部為44,064元。三租約人
    乙○○名義已全部辦妥。四、其餘尾款由黃豹文取得14,390
    元（本款乙○○未代領）」等語，顯見被告與黃豹文曾自第
    三人處領取系爭952 地號土地之價金，並以四、六分得價金
    ，足見被告雖與黃豹文簽立買賣契約書，終止租約，並曾有
    意行使其優先承買權，事後並未依約辦理移轉登記，尚未取
    得所有權，惟於76年間已另行與出租人即黃豹文共同將系爭
    952 地號土地出賣予其他人，應認已有拋棄其優先承買權之
    意思，揆諸前揭說明，自不得再行主張對系爭952 地號土地
    有權利存在。
(四)、系爭952 地號土地之耕地租約，已經71年間土地重劃結果，
    因非屬承租人或出租人占有，而無耕作實益，由被告與黃豹
    文於71年間合意終止租約，而不存在。惟因系爭租約登記仍
    及於系爭952 地號土地，是原告未○○等3 人有確認系爭租
    約是否存在之利益，且被告已於76年間已向黃豹文為拋棄其
    優先承買權之意思，則原告卯○○等11人嗣後將系爭952 地
    號土地出賣予丁○○，丁○○復轉賣予原告未○○等3 人，
    其買賣及移轉所有權之效力自不受影響。
八、綜上所述，原告卯○○等11人主張被告欠租達2 年以上並為
    終止租約，確認系爭租約已不存在，並請求返還系爭905 之
    1 地號土地，及原告未○○等3 人請求確認與被告間系爭租
    約不存在，均為有理由，應予准許。
據上論結：本件原告之訴為有理由，依民事訴訟法第385 條第1
項、第78條，判決如主文。
中    華    民    國    99    年    11    月    4     日
                        民事第三庭  法  官  陳筱蓉
上為正本係照原本作成
如對本判決上訴，須於判決送達後20日內向本院提出上訴狀。如
委任律師提起上訴者，應一併繳納上訴審裁判費。
中    華    民    國    99    年    11    月    4     日
                                    書記官  蔡佩媛

司法院資訊處製作；財團法人民間司法改革基金會備份。
